【裁判字號】    97,再,163
【裁判日期】    980525
【裁判案由】    營業稅
【裁判全文】
臺北高等行政法院判決
                                       97年度再字第163號
再審  原告  敦皇藝術股份有限公司
代  表  人  甲○○
訴訟代理人  陳純仁  律師
再審  被告  財政部臺北市國稅局
代  表  人  凌忠嫄（局長）
上列當事人間因營業稅事件，再審原告對本院中華民國97年2 月
21日96年度訴字第2379號判決提起再審之訴。本院判決如下：
    主  文
再審之訴駁回。
再審訴訟費用由再審原告負擔。
    事實與理由
一、行政訴訟法第273 條第1 項明文：「有左列各款情形之一者
    ，得以再審之訴對於確定終局判決聲明不服。但當事人已依
    上訴主張其事由或知其事由而不為主張者，不在此限：1.適
    用法規顯有錯誤者。（略）13、當事人發見未經斟酌之證物
    或得使用該證物者。但以如經斟酌可受較有利益之裁判者為
    限。（略）」，而再審之訴顯無再審理由者，得不經言詞辯
    論，以判決駁回之，亦有同法第278 條第2 項規定可據。
    而所謂適用法規顯有錯誤者，係指確定判決所適用之法規
      顯然不合於法律規定，或與司法院現尚有效之解釋，或最
      高行政法院尚有效之判例顯然違反者而言（參見最高行政
      法院97年判字第360 號判決）。
    而就發見未經斟酌之證物，係指該證物在前訴訟程序中即
      已存在而當事人不知其存在，或雖知有此，而不能使用，
      現始發現或得使用者而言，並以如經斟酌可受較有利益之
      裁判者為限。若前訴訟程序終結後始作成之文件，或當事
      人於前訴訟程序中即知其存在，且無不能使用情形而未提
      出者，均非現始發見之證物，不得據以提起再審之訴。亦
      有最高行政法院91年度判字第539 號裁判供參。
二、再審原告於民國（下同）89年11月、12月間，銷售田園山水
    畫等畫作貨物（以下簡稱：系爭畫作）予鐓煌網路商務股份
    有限公司（以下簡稱：鐓煌公司），未依規定開立統一發票
    ，漏報銷售額合計新臺幣（下同）22,533,952元，經再審被
    告所屬中正稽徵所查獲，核定補徵營業稅額1,126,698 元，
    並經再審被告處罰鍰3,380,000 元。再審原告不服，主張系
    爭畫作銷售於鐓煌公司者，其產權屬甲○○（再審原告之代
    表人），該筆交易之當事人實際上應為甲○○與鐓煌公司，
    再審原告僅形式代為轉交貨款，實不應開立發票，無逃漏營
    業稅云云，向再審被告申請復查。仍經再審被告以96年1 月
    15日財北國稅法字第0950245239號復查決定予以駁回；再審
    原告仍表不服，提起訴願，亦遭決定駁回，遂提起行政訴訟
    。經本院駁回後（本院96年度訴字第2379號判決）提起上訴
    ，亦經最高行政法院認其不合法，裁定駁回上訴（該院97年
    度裁字第3560號裁定），而告確定。再審原告仍表不服，提
    起本件再審之訴，指稱按再審原告當時之存貨明細並無系
    爭畫作，而原判決未對系爭畫作原產權歸屬甲○○個人未為
    積極之認定，顯有未適用行政程序法第8 、9 條等規定之再
    審理由（行政訴訟法第273 條第1 項第1 款）；再審原告
    於98年8 月15日查閱財政部編印之歷年訴願書範例，發現有
    三個案例資料所揭示之原則，再審原告應可受較有利之裁判
    ，顯屬發見未經斟酌證物之再審理由（行政訴訟法第273 條
    第1 項第13款），而聲明：將確定判決廢棄、將訴願決定、
    原處分均撤銷。而再審被告認為原確定判決認事用法均無違
    誤，並無行政訴訟法第273 條第1 項第1 、13款之再審事由
    （參見本院卷p-57），而聲明：再審之訴駁回。
三、就再審原告主張之再審理由，經查：
  (1)關於「適用法規顯有錯誤」。
    行政訴訟法第243 條「（第1 項）判決不適用法規或適用
      不當者，為違背法令。（第2 項）有左列各款情形之一者
      ，其判決當然違背法令：（略）6.判決不備理由或理由矛
      盾者。」，是針對同法第242 條「對於高等行政法院判決
      之上訴，非以其違背法令為理由，不得為之」而來，故「
      判決不適用法規或適用不當」是「判決違背法令」，而「
      判決不備理由或理由矛盾者」是「判決當然違背法令」，
      均構成上訴之事由，但並非當然構成再審之事由，參照同
      法第273 條第1 項之規定稱「（第1 款）適用法規顯有錯
      誤者」、「（第2 款）判決理由與主文顯有矛盾者」即明
      。在立法上，構成上訴之事由較寬，以利審級救濟，而面
      對破壞判決確定力及既判力之再審程序，構成再審之事由
      ，自當從嚴；故再審原告援引行政訴訟法第243 條為再審
      事由之依據（參本院卷p-06背面），顯然有誤。而就司法
      院釋字第177 號解釋之真諦在於「消極不適用法規，顯然
      影響裁判者」是「適用法規顯有錯誤」，而「消極的不適
      用，對於裁判顯無影響者，不得據為再審理由」，足見消
      極不適用法規是否構成再審，應視對裁判有無顯然之影響
      為斷。
    本件原確定判決以再審原告代表人甲○○、及第三人洪江
      波具名向臺灣臺北地方法院檢察署自首之刑事自首狀影本
      為基礎，該狀略謂：「緣自首人甲○○係原告之負責人，
      經營藝術品之買賣業務……多年來原告雖付出鉅額價金以
      購置大量藝術品，惟因欠缺進項憑證，致該等藝術品無法
      列為公司資產……至89年6 月間甲○○鑑於國內電子商務
      興盛，因此與友人籌資設立鐓煌公司……鐓煌公司為銷售
      藝術品必須進貨，因此向原告購買其存貨，惟因原告之甚
      多藝術品無法提供貨物來源之購貨憑證致未能列為原告資
      產，而鐓煌公司既要付款又必須要進貨憑證，因此……甲
      ○○亦央求其弟洪江波同意，以洪江波名義將原屬原告無
      進貨憑證價值23,660,650元（含稅）之藝術品出售予鐓煌
      公司，使鐓煌公司得以合法取得該等藝術品（參本院96年
      度訴字第2379號卷p-170 ）。」，該判決認為「原告付出
      價金購置藝術品，因欠缺進項憑證，致無法列為公司資產
      」，而「以洪江波名義將原屬原告無進貨憑證價值之藝術
      品出售予鐓煌公司，使鐓煌公司得以合法取得該等藝術品
      」，所以系爭畫作之所有權原歸屬再審原告，而非為再審
      原告代表人甲○○個人所有。並經核對楊若梅（再審原告
      及鐓煌公司之股東）於偵查中之陳述（參見本院96年度訴
      字第2379號卷p-186 、p-187 ），及申報單位為鐓煌公司
      、銷售人為洪江波之個人一時貿易資料申報表（參見本院
      96 年 度訴字第2379號p-215 至p-229 ）而為肯認，堪見
      原審認定事實，實屬有據。
    按「行政法院應依職權調查事實關係，不受當事人主張之
      拘束」，而「行政法院於撤銷訴訟，應依職權調查證據」
      、行政訴訟法第125 條第1 項、第133 條前段明文可參。
      就訴訟之進行而言，所謂法院依職權調查者，是某事項雖
      未經當事人主張或抗辯法院亦應斟酌，一般而言如訴訟成
      立要件、當事人適格要件、保護必要要件等，是相對於當
      事人進行主義下辯論主義以外之範疇，就上開規定而言，
      針對事實不受當事人主張之拘束；而法院職權調查證據，
      是法院不能依當事人聲明之證據而得心證，得依職權調查
      證據，以濟辯論主義之不足，是在辯論主義之範疇內，就
      撤銷訴訟（或公益訴訟）針對當事人之主張或抗辯，而當
      事人聲明之證據不足時，法院職權調查證據，裨益形成心
      證；故「法院職權調查」與「法院職權調查證據」二者意
      義不同，不容混淆。故原確定判決以再審原告代表人甲○
      ○、及第三人洪江波具名之刑事自首狀影本為基礎，參酌
      再審原告及鐓煌公司之共同股東楊若梅於偵查中之陳述，
      比對洪江波之個人一時貿易資料申報表，而認定系爭畫作
      之所有權原歸屬再審原告，而非再審原告代表人甲○○個
      人。針對事實而言，不受再審原告主張（認為屬甲○○所
      有）之拘束，無損於法院職權調查，而且詳實敘明認定事
      實之依據，並無辯論之不足，亦無愧於法院職權調查證據
      形成心證自無所謂消極不適用法規，更無影響於裁判，再
      審原告所稱自無所憑。
    另再審原告以當時之存貨明細並無系爭畫作為據，認為原
      確定判決未職權調查、亦未職權調查證據者；經查存貨明
      細僅屬是否登帳的問題，就再審原告自陳擁有系爭畫作因
      欠缺進項憑證，致無法列為公司資產而言，當然無法載明
      於存貨明細，此攻擊方法原確定判決已敘明與本件判決結
      果不生影響而無庸論述，自與「職權調查或職權調查證據
      」無涉，再審原告所稱自無可採。至於，行政訴訟法第
      134 條「前條訴訟（應依職權調查證據者），當事人主張
      之事實，雖經他造自認，行政法院仍應調查其他必要之證
      據」，是針對應依職權調查證據之事項，即使兩造無爭執
      ，仍應為其他必要之調查，與本件訟爭兩造就系爭畫作之
      歸屬是有爭議（再審原告主張為甲○○個人所有，再審被
      告認為歸屬再審原告所有），並非經他造自認之範疇，自
      與行政訴訟法第134 條之規定無關，再審原告所稱自無所
      據。(2)關於「發見未經斟酌證物」。
    再審原告主張於98年8 月15日查閱財政部編印之歷年訴願書
    範例，發現有三個案例資料所揭示之原則，再審原告應可受
    較有利之裁判（認為就漏稅額仍應具體調查以憑認定），屬
    發見未經斟酌證物之再審理由。然而這是如何認定事實的方
    式，說明應為具體之調查，原確定判決以相關刑事自首狀之
    內容為基礎，參酌相關股東之陳述，再比對相關個人一時貿
    易資料申報表，而為確定判決事實之認定，已為相當具體之
    調查；就發見未經斟酌之證物，係指該證物在前訴訟程序中
    即已存在而當事人不知其存在，或雖知有此，而不能使用，
    現始發現或得使用者而言，並以如經斟酌可受較有利益之裁
    判者為限；原告所稱顯與法規本旨有間，自無可憑採。
四、綜上所述，再審原告之主張，均無可採，爰不經言詞辯論，
    駁回再審原告之訴。至於，再審原告另稱洪呂豆粒另售藝術
    品（價值4,008,381 元）部分，與本案無關；而再審原告於
    再審起訴狀案由欄敘明，對原確定判決（本院96年度訴字第
    2379號判決）提起上訴，經最高行政法院裁定駁回上訴（該
    院97年度裁字第3560號裁定），並於再審聲明中請求撤銷該
    裁定（誤載文號為97年度訴字第3560號），而理由中僅對原
    確定判決主張有行政訴訟法第273 條之再審事由，並未敘明
    對最高行政法院之裁定有同法第283 條準用第273 條之事由
    為說明；自堪認定再審原告無就最高行政法院97年度裁字第
    3560號裁定聲請再審之意，就此敘明。而本件事證已臻明確
    ，兩造其餘攻擊防禦方法均與本件判決結果不生影響，故不
    逐一論述，併此敘明。
五、據上論結，本件再審之訴顯無理由，爰依行政訴訟法第278
    條第2 項、第98條第1 項前段，判決如主文。
中    華    民    國    98    年    5     月    25  日
            臺北高等行政法院第三庭
                  審判長法  官  楊莉莉
                        法  官  畢乃俊
                        法  官  陳心弘
上為正本係照原本作成。
如不服本判決，應於送達後20日內向本院提出上訴狀並表明上訴
理由，如於本判決宣示後送達前提起上訴者，應於判決送達後20
日內補提上訴理由書（須按他造人數附繕本）。
中    華    民    國    98    年     5    月   25     日
                        書記官  鄭聚恩


司法院資訊處製作；財團法人民間司法改革基金會備份。
